---
title: "Predizendo Prognóstico de Mortalidade com Dados Sintéticos"
subtitle: "Mortality Prognostic Prediction with Sintetic Data"
output: pdf_document
header-includes:
- \renewcommand{\figurename}{Figura}
- \renewcommand{\tablename}{Tabela}
---

```{r setup, include=FALSE}
knitr::opts_chunk$set(echo = FALSE, warning = FALSE, message = FALSE)
```

```{r dados, include=FALSE, echo=FALSE, results='hide'}
library(tidyverse)
library(lubridate)

conditions_scenario01 <- read_csv(url("https://raw.githubusercontent.com/santanche/lab2learn/master/data/synthea/scenario01/csv/conditions.csv"))

encounters_scenario01 <- read_csv(url("https://raw.githubusercontent.com/santanche/lab2learn/master/data/synthea/scenario01/csv/encounters.csv"))

conditions_scenario02 <- read_csv(url("https://raw.githubusercontent.com/santanche/lab2learn/master/data/synthea/scenario02/csv/conditions.csv"))

encounters_scenario02 <- read_csv(url("https://raw.githubusercontent.com/santanche/lab2learn/master/data/synthea/scenario02/csv/encounters.csv"))

patients_scenario01 <- read_csv(url("https://raw.githubusercontent.com/santanche/lab2learn/master/data/synthea/scenario01/csv/patients.csv"))

patients_scenario02 <- read_csv(url("https://raw.githubusercontent.com/santanche/lab2learn/master/data/synthea/scenario02/csv/patients.csv"))

allergies_scenario01 <- read_csv(url("https://raw.githubusercontent.com/santanche/lab2learn/master/data/synthea/scenario01/csv/allergies.csv"))

allergies_scenario02 <- read_csv(url("https://raw.githubusercontent.com/santanche/lab2learn/master/data/synthea/scenario02/csv/allergies.csv"))

```

```{r filtro, eval=FALSE}
conditions_scenario01
encounters_scenario01
patients_scenario01

conditions_scenario01 %>%
  mutate(CODE = as.character(CODE)) %>%
  group_by(CODE, DESCRIPTION) %>%
  summarise(n = n_distinct(PATIENT)) %>%
  ungroup() %>%
  arrange(desc(n))

conditions_scenario01 %>%
  filter(DESCRIPTION %in% c("Myocardial Infarction", 
                            "Cardiac Arrest")) %>%
  select(CODE) %>%
  unique() #Myocardial Infarction Code 22298006, Cardiac Arrest 410429000

conditions_scenario01 %>%
  filter(CODE %in% c("22298006", "410429000"))

encounters_scenario01 %>%
  mutate(CODE = as.character(CODE)) %>%
  filter(CODE %in% c("22298006", "410429000"))
```

```{r preparação das bases, include=FALSE, echo=FALSE, results='hide'}
# Bases de dados em cada um dos cenários com as variáveis que serão utilizadas
base_scenario01 <- encounters_scenario01 %>%
  separate(START, c("START", "HOUR"), " ") %>%
  mutate(CODE = as.character(CODE),
         START = ymd(START)) %>%
  filter(CODE %in% c("22298006", "410429000"), ENCOUNTERCLASS == "emergency") %>%
  left_join(patients_scenario01, by = c("PATIENT" = "Id")) %>%
  left_join(allergies_scenario01 %>%
              select(PATIENT, TYPE, CATEGORY, SEVERITY1), by = "PATIENT") %>%
  select(PATIENT, "ENCOUNTER" = Id, CODE, DESCRIPTION, START, DEATHDATE,
         ETHNICITY, GENDER, HEALTHCARE_EXPENSES, HEALTHCARE_COVERAGE,
         TYPE, CATEGORY, SEVERITY1) 

base_scenario02 <- encounters_scenario02 %>%
  separate(START, c("START", "HOUR"), " ") %>%
  mutate(CODE = as.character(CODE),
         START = ymd(START)) %>%
  filter(CODE %in% c("22298006", "410429000"), ENCOUNTERCLASS == "emergency") %>%
  left_join(patients_scenario02, by = c("PATIENT" = "Id")) %>%
  left_join(allergies_scenario01 %>%
              select(PATIENT, TYPE, CATEGORY, SEVERITY1), by = "PATIENT") %>%
  select(PATIENT, "ENCOUNTER" = Id, CODE, DESCRIPTION, START, DEATHDATE,
         ETHNICITY, GENDER, HEALTHCARE_EXPENSES, HEALTHCARE_COVERAGE,
         TYPE, CATEGORY, SEVERITY1) 

# Resumo das bases de dados
# summary(base_scenario01)
# summary(base_scenario02)

# Criação de variáveis para modelagem
base_scenario01 <- base_scenario01 %>%
  mutate(DIFF = DEATHDATE-START,
         DEATH = if_else(DIFF <= 365, 1, 0),
         DEATH = if_else(is.na(DEATH), 0, DEATH),
         ALLERGIES = if_else(is.na(TYPE), 0, 1),
         DEATH = as.factor(DEATH),
         ALLERGIES = as.factor(ALLERGIES)) %>%
  group_by(PATIENT) %>%
  mutate(N_ENCOUNTERS = n_distinct(ENCOUNTER)) %>%
  ungroup()

base_scenario02 <- base_scenario02 %>%
  mutate(DIFF = DEATHDATE-START,
         DEATH = if_else(DIFF <= 365, 1, 0),
         DEATH = if_else(is.na(DEATH), 0, DEATH),
         ALLERGIES = if_else(is.na(TYPE), 0, 1),
         DEATH = as.factor(DEATH),
         ALLERGIES = as.factor(ALLERGIES)) %>%
  group_by(PATIENT) %>%
  mutate(N_ENCOUNTERS = n_distinct(ENCOUNTER)) %>%
  ungroup()

```


## Apresentação

O presente projeto foi originado no contexto das atividades da disciplina de pós-graduação, Ciência e Visualização de Dados em Saúde, oferecida no primeiro semestre de 2022, na Unicamp, e foi desenvolvido por Mariângela Lima Rodrigues, RA 183863, aluna de mestrado em Estatística.


## Contextualização da Proposta

O objetivo deste estudo foi predizer o prognóstico de um paciente morrer em um período de até 1 ano após ter dado entrada na emergência devido a um infarto no miocárdio ou uma parada cardíaca. 


### Ferramentas

- Software R Studio versão 4.1.2


## Metodologia

Dado o objetivo de predizer a morte de um paciente que chega à emergência devido a um infarto ou uma parada cardíaca em um período de até um ano (365 dias) após seu encontro na emergência, observa-se que o modelo ajustado deverá ser capaz de classificar um paciente, dado um conjunto de fatores observados, de acordo com uma resposta binária, morre ou não em até um ano. Deste modo, o problema apresentado trata da proposição de um modelo de classificação com respeito ao prognóstico de morte de um paciente. E, consideradas estas informações, propõe-se a construção de um Modelo de Regressão Logística Binária.

A Regressão Logística trata de uma metodologia estatística empregada com propósitos como previsão de risco, classificação e determinação de características, por exemplo. No presente trabalho será empregada a vertente classificatória, na qual é ajustado um modelo de tal modo que, a partir da busca por identificação de padrões de associação entre as observações, seja possível classificá-las em suas respectivas categorias. 


### Modelo de Regressão Logística Binária

A Regressão Logística é um modelo que permite a estimação da probabilidade de ocorrência de um evento a partir de observações aleatórias e, a partir desta informação, é possível classificar observações em suas respectivas categorias de acordo com a probabilidade de pertencer a cada uma destas.

No cenário de Regressão Logística Binária a variável resposta, geralmente, é identificada como

\begin{equation}
Y=
\begin{cases}
1, \ \ se \ ocorre \ o \ evento \ de \ interesse,\\
0, \ \ se \ não \ ocorre \ o \ evento \ de \ interesse
\end{cases}
\end{equation}

onde o evento de interesse é determinado de acordo com os objetivos do estudo.

Dito isto, o modelo de classificação é dado por

\begin{equation}
P(Y=1)=\frac{1}{1+e^{-g(x)}},
\end{equation}

onde $g(x)=\beta_0+\beta_1X_1+...+\beta_pX_p$ trata de uma função linear das $p$ variáveis independentes a serem utilizadas no ajuste da variável resposta.

Para que o ajuste do modelo seja realizado é necessária a estimação dos parâmetros da função linear $g(x)$, os coeficientes $\beta_i$, $i=1,2,...,p$. O processo de estimação ocorre a partir do Método de Máxima Verossimilhança, que busca pelos parâmetros estimados $\hat\beta_i$ tais que tenham maior probabilidade de se comportarem como os parâmetros reais observados na população. 

Mais detalhes com respeito ao modelo e todo o processo de construção e análise do mesmo podem ser observadas em Gonzalez (2018).

Além disso, neste estudo utilizou-se a técnica de seleção de variáveis, Stepwise (Seber e Lee, 2012), técnica esta que permite, no contexto de análise de regressão logística, avaliar quais variáveis são estatisticamente significativas para a classificação de uma observação e, com isto, otimiza o modelo ajustado de acordo com as covariáveis disponíveis para a modelagem.


### Bases adotadas para o Estudo

- scenario01

- scenario02


## Resultados Obtidos

Foram construídos dois modelos de regressão logística que serão apresentados a seguir. Para a construção destes modelos foram utilizadas as seguintes variáveis descritivas:

- Doença (DESCRIPTION - CODE): infarto ou parada cardíaca;

- Gênero do paciente (GENDER): masculino ou feminino;

- Etnia do paciente (ETHNICITY): hispânico ou não hispânico;

- Alergias (ALLERGIES): indica se o paciente possui algum tipo de alergia ou não;

- Número de encontros (N_ENCOUNTERS): quantas vezes o paciente foi até a emergência;

- Valor total de despesas com saúde ao longo da vida (HEALTHCARE_EXPENSES) e

- Valor total de despesas cobertas pelo seguro de saúde ao longo da vida (HEALTHCARE_COVERAGE).

Como mencionado na seção de metodologia, o modelo ajustado foi um modelo de regressão logística. O primeiro modelo foi treinado e validado para os dados do scenario01 e testado nos dados do scenario02, este caso será referido como caso 1. Já o segundo modelo, foi treinado e validado no scenario02 e testado nos dados do scenario01, caso 2.

Para obter os modelos que serão apresentados a seguir, foram separados os conjuntos de dados para treinamento (70%) e validação (30%) de maneira aleatória, conforme apresentado no código abaixo. Foram fixadas as sementes, 001 e 002, a fim de que a partir dos dados seja possível obter a mesma amostra utilizada para treino/validação do modelo.

```{r, echo=TRUE}
# CASO 1: Modelo treinado no scenario01 e testado no scenario02
set.seed(001)

# Amostra de treino e validação no scenario01
n_scenario01 <- round(nrow(base_scenario01)*0.7)
sample_train_scenario01 <- sample(nrow(base_scenario01), 
                                  size = n_scenario01, replace = FALSE)

train_scenario01 <- base_scenario01[sample_train_scenario01,] %>%
  select(DESCRIPTION, ETHNICITY, GENDER, HEALTHCARE_EXPENSES,
         HEALTHCARE_COVERAGE, ALLERGIES, N_ENCOUNTERS, DEATH)

test_scenario01 <- base_scenario01[-sample_train_scenario01,] %>%
  select(DESCRIPTION, ETHNICITY, GENDER, HEALTHCARE_EXPENSES,
         HEALTHCARE_COVERAGE, ALLERGIES, N_ENCOUNTERS, DEATH)

# CASO 2: Modelo treinado no scenario02 e testado no scenario01
set.seed(002)

# Amostra de treino e validação no scenario01
n_scenario02 <- round(nrow(base_scenario02)*0.7)
sample_train_scenario02 <- sample(nrow(base_scenario02), 
                                  size = n_scenario02, replace = FALSE)

train_scenario02 <- base_scenario02[sample_train_scenario02,] %>%
  select(DESCRIPTION, ETHNICITY, GENDER, HEALTHCARE_EXPENSES,
         HEALTHCARE_COVERAGE, N_ENCOUNTERS, DEATH)

test_scenario02 <- base_scenario02[-sample_train_scenario02,] %>%
  select(DESCRIPTION, ETHNICITY, GENDER, HEALTHCARE_EXPENSES,
         HEALTHCARE_COVERAGE, N_ENCOUNTERS, DEATH)

```

```{r, include=FALSE, echo=FALSE, results='hide'}
library(pROC)
library(caret)
# CASO 1
# Ajuste do modelo e seleção de variáveis via stepwise
fit_scenario01 <- glm(DEATH ~ ., 
           data = train_scenario01,
           family = "binomial")

fit_scenario01 <- step(fit_scenario01, direction = "both")

# Características do modelo final
summary(fit_scenario01)
predicted_scenario01 <- predict(fit_scenario01, test_scenario01,
                                type="response")

# Performance do modelo no conjunto de validação
auc(test_scenario01$DEATH, predicted_scenario01)
plot(roc(test_scenario01$DEATH, predicted_scenario01))

```

```{r, include=FALSE, echo=FALSE, results='hide'}
# CASO 2
# Ajuste do modelo e seleção de variáveis via stepwise
fit_scenario02 <- glm(DEATH ~ ., 
           data = train_scenario02,
           family = "binomial") #diferença: scenario02 não temos nenhum paciente com alergias, então não conseguimos incluir essa covariável no modelo

fit_scenario02 <- step(fit_scenario02, direction = "both")

# Características do modelo final
summary(fit_scenario02)
predicted_scenario02 <- predict(fit_scenario02, test_scenario02,
                                type="response")

# Performance do modelo no conjunto de validação
auc(test_scenario02$DEATH, predicted_scenario02)
plot(roc(test_scenario02$DEATH, predicted_scenario02))

```

Dadas as amostras conforme apresentado, foi ajustado um modelo de regressão logística em cada um dos cenários, com o auxílio da função `glm()`, e em seguida a este ajuste inicial, contendo todas as covariáveis supracitadas, foi aplicada a técnica de seleção de variáveis setpwise e obteve-se o modelo que melhor ajusta os dados e possui melhores características preditivas. A Figura 1 apresenta as curvas ROC, da performance do modelo no conjunto de dados de validação do modelo, para os casos 1 e 2, respectivamente.

```{r, fig.align='center', out.width='50%', fig.cap='Curva ROC (Receiver Operating Characteristic) para os modelos dos casos 1 e 2 aplicados aos dados de validação.'}
par(mfrow = c(1,2))
plot(roc(test_scenario01$DEATH, predicted_scenario01),
     ylab = "Sensitividade", xlab = "Especificidade",
     main = "CASO 1", cex.main=1)
plot(roc(test_scenario02$DEATH, predicted_scenario02),
     ylab = "Sensitividade", xlab = "Especificidade",
     main = "CASO 2", cex.main=1)

```

\newpage

Respectivamente, os modelos no contexto de validação apresentaram AUC de 0.9659 e 0.7571, valores bastante satisfatórios. Logo em seguida, dado que os modelos propostos apresentaram boa performance, os mesmos foram testados nos conjuntos de dados de interesse, para o caso 1, conforme aponta a Figura 2, a performance do modelo nos dados de teste foi também satisfatória, com AUC igual a 0.8528.

```{r, fig.align='center', out.width='50%', fig.cap='Curva ROC (Receiver Operating Characteristic) para o modelo do caso 1 aplicado aos dados do scenario02.'}
# CASO 1
# Teste do modelo no scenario02
predicted_scenario01_02 <- predict(fit_scenario01, base_scenario02,
                                type="response")

# auc(base_scenario02$DEATH, predicted_scenario01_02)
plot(roc(base_scenario02$DEATH, predicted_scenario01_02),
     ylab = "Sensitividade", xlab = "Especificidade",
     main = "CASO 1", cex.main=1)

```

\newpage

Para além disso, quando observada a acurácia do modelo do caso 1, verificou-se, conforme a matriz de confusão apresentada abaixo (Tabela 1), acurácia igual à 0.8, com intervalo de confiança de 95% dado por (0.6703, 0.8957), que reafirma a qualidade da predição. E ainda mais, quando analisados os resultados do modelo também podemos observar a sensibilidade do modelo, definida pela razão entre o número de predições verdadeiras positivas sobre a quantidade total de observações positivas, que matematicamente equivale a $$Sensibilidade = \frac{Verdadeiro\ Positivo}{Verdadeiro\ Positivo\ +\ Falso\ Negativo},$$ uma métrica que permite mensurar o quanto o modelo detecta corretamente os resultados classificados como os eventos de interesse (neste caso, predizer corretamente a morte do paciente), observou-se sensibilidade de 67%. Apesar de não ser tão alta, a sensibilidade ainda aponta para um ajuste razoável dos dados, indicando a qualidade do modelo de predição proposto. 

```{r, include=FALSE, echo=FALSE, results='hide'}
# CASO 1
predicted_scenario01_02 <- data.frame(predict = predict(fit_scenario01,
                                                        base_scenario02,
                                                        type="response"))

predicted_scenario01_02 <- predicted_scenario01_02 %>% 
  mutate(predict = as.factor(ifelse(predict > .5, "1", "0")))

confusionMatrix(base_scenario02$DEATH, 
                predicted_scenario01_02$predict)

# Sensibilidade
(16/(16+8))*100

```

```{r}
library(kableExtra)
library(e1071)
tabela <- data.frame( "Predito" = c("Predito", "Predito"),  "Observado" = c("Óbito", "Não óbito"),
           "Óbito" = c("16", "3"), "Não óbito" = c("8", "16"))

kableExtra::kable(tabela, "latex", booktabs=T, col.names= c("", "", "Óbito", "Não óbito"), align="llcc", escape=FALSE, linesep = "", caption = "Matriz de Confusão - Modelo do caso 1 aplicado aos dados do scenario02") %>%
  collapse_rows(c(1,2),latex_hline = "major") %>%
  kable_styling(position="center", latex_options = "HOLD_position") %>%
  add_header_above(c(" " = 2,"Real" = 2))
```

Já no caso 2, conforme aponta a Tabela 2 e a Figura 3 juntamente com o valor do AUC (0.8716) do modelo testado no scenario02, o segundo modelo também apresentou boa performance. Entretanto, é necessário ressaltar que neste segundo cenário foi preciso remover a covariável que indica a presença de alergias, uma vez que no scenario02 nenhum paciente da amostra possuía algum tipo de alergia. 

```{r}
tabela <- data.frame( "Predito" = c("Predito", "Predito"),  "Observado" = c("Óbito", "Não óbito"),
           "Óbito" = c("23", "6"), "Não óbito" = c("5", "57"))

kableExtra::kable(tabela, "latex", booktabs=T, col.names= c("", "", "Óbito", "Não óbito"), align="llcc", escape=FALSE, linesep = "", caption = "Matriz de Confusão - Modelo do caso 2 aplicado aos dados do scenario01") %>%
  collapse_rows(c(1,2),latex_hline = "major") %>%
  kable_styling(position="center", latex_options = "HOLD_position") %>%
  add_header_above(c(" " = 2,"Real" = 2))
```

Exceto este detalhe, considerando também as métricas do modelo, observou-se acurácia de 0.8791, com intervalo de confiança de 95% igual a (0.7940, 0.9381), e além disso, sensibilidade de 82%. Um desempenho melhor do que o modelo apresentado para o caso 1.

```{r, fig.align='center', out.width='50%', fig.cap='Curva ROC (Receiver Operating Characteristic) para o modelo do caso 2 aplicado aos dados do scenario01.'}
# CASO 2
# Teste do modelo no scenario01
predicted_scenario02_01 <- predict(fit_scenario02, base_scenario01,
                                type="response")

# auc(base_scenario01$DEATH, predicted_scenario02_01)
plot(roc(base_scenario01$DEATH, predicted_scenario02_01),
     ylab = "Sensitividade", xlab = "Especificidade",
     main = "CASO 2", cex.main=1)

```

```{r, include=FALSE, echo=FALSE, results='hide'}
# CASO 2
predicted_scenario02_01 <- data.frame(predict = predict(fit_scenario02,
                                                        base_scenario01,
                                                        type="response"))

predicted_scenario02_01 <- predicted_scenario02_01 %>% 
  mutate(predict = as.factor(ifelse(predict > .5, "1", "0")))

confusionMatrix(base_scenario01$DEATH, 
                predicted_scenario02_01$predict)

# Sensibilidade
(23/(23+5))*100

```

\newpage

## Discussão

Conforme apresentado, os modelos, tanto no caso 1 quanto no caso 2, apresentaram performance razoáveis no cenário de predição do prognóstico dos pacientes dos dados do scenario01 e scenario02. Apesar disto, observou-se que para o caso 2 não foi possível considerar a variável com respeito a alergias, uma vez que todos os pacientes da amostra não possuíam nenhum tipo de alergia e, portanto, o modelo não seria capaz de utilizar a informação.

## Conclusão

Com o intuito de predizer o prognóstico de morte, em até um ano, de um paciente que chega a emergência devido a um infarto ou uma parada cardíaca, foram construídos modelos de regressão logística em diferentes cenários, usando diferentes conjuntos de dados. Dito isto, treinados e validados os modelos, observou-se um bom desempenho de ambas as propostas, entretanto, ressalta-se que o número de observações para o ajuste do modelo foi razoavelmente pequeno, menos de 100 observações, e este fato pode comprometer os resultados obtidos. 

Como considerações finais, ficam as seguintes ressalvas a respeito do trabalho desenvolvido:

1. O ajuste poderia ser melhorado caso aumentássemos o tamanho amostral e

2. A amostra não possui uma distribuição equilibrada com respeito a todas as covariáveis, o que implicou na necessidade de remoção de uma delas para que o segundo modelo pudesse ser ajustado.

Com respeito às dificuldades enfrentadas, ressalto mais uma vez a dificuldade com a linguagem de programação e acredito que se tivesse mais tempo poderia ter me aprofundado mais nas técnicas de machine learning e assim teria produzido um trabalho melhor estruturado e com um nível de absorção de conteúdo muito maior do que o que de fato consegui absorver. Além disso, também senti muita dificuldade para conseguir estruturar o projeto no formato solicitado, pois confesso que não tenho familiaridade com o Github.

## Referências Bibliográficas

GONZALEZ, Leandro de Azevedo. Regressão Logística e suas Aplicações, 2018.

SEBER, George AF; LEE, Alan J. Análise de regressão linear . John Wiley & Filhos, 2012.